---
title: "mamiferos_barva"
author: "Raquel Bone"
date: "11/30/2020"
output: html_document
---

```{r setup, include=FALSE}
knitr::opts_chunk$set(echo = TRUE)
```

## 1. ¿Cuál es la pregunta específica de investigación?

El equipo de Tropical Ecology, Assessment and Monitoring (TEAM) Network mantiene desde 2008 un programa de monitoreo de la comunidad de mamíferos terrestres a lo largo del gradiente altitudinal desde las tierras altas del Barva hacia las bajas del Caribe. Este monitoreo mediante cámaras trampa se lleva a cabo anualmente en periodos de muestreo delimitados de enero a agosto, con el fin de evitar daños en el equipo los meses extremadamente lluviosos. La base de datos puede solicitarse desde el sitio web http://www.teamnetwork.org/ el cual están migrando a https://www.wildlifeinsights.org/team-network. 

Dentro de toda la información que se puede extraer de estos datos, en este trabajo tenemos como pregunta si existe un efecto estacional (evaluado por mes) en la riqueza de especies de mamíferos terrestres presentes en la región, tomando en cuenta la variación en la temperatura y las fases lunares asociadas a los registros.

Para realizar el análisis primero vamos a extraer y ordenar la base de datos, y luego vamos a explorar Modelos Aditivos Generalizados Mixtos (GAMM), ya que tomaremos cada año de muestreo como un factor aleatorio dentro del modelo.

## 2. ¿Cuáles son las variables relevantes y cuál es su relación, conocida y/o hipotética?

Queremos saber si nuestra variable respuesta, la riqueza de especies de mamíferos terrestres (R) presentes en el gradiente del Volcán Barva-Caribe, varía estacionalmente según las condiciones ambientales. 
Evaluaremos esta estacionalidad por mes (M) de enero a agosto, tomando en cuenta la variación de la temperatura (TE) y la fase lunar (L), la cual tiene un marcado efecto en los patrones de actividad de los mamíferos nocturnos y catemerales (CITA). Tomaremos en cuenta que cada año (A) estos factores son cambiantes o pueden variar para cada mes. También consideramos que, dependiendo del año, la riqueza de especies de mamíferos encontradas en un mismo mes (e.g. enero) puede ser variable.

A continuación un diagrama causal de hipótesis para aclarar las relaciones entre las variables de interés, de acuerdo a las abreviaciones utilizadas en el párrafo anterior:

```{r}

# Diagrama causal de hipótesis con variables de interés y sus relaciones

library(ggdag)

dagified <- dagify(R ~ M, R ~ L, R ~ TE, R ~ A, M ~ TE, A ~ TE, A ~ L, M ~ L, M ~ A,
                   exposure = "M",
                   outcome = "R")

ggdag(dagified, layout = "circle") + theme_dag()

```


## 3. ¿De dónde vienen los datos?

Cómo se mencionó en el apartado 1, estos son datos reales tomados por el equipo de TEAM quienes colaboran con la ciencia abierta y suben a la web su base de datos para que pueda ser utilizada por investigadores y estudiantes. 

A continuación la preparación de la base de datos para los análisis:

```{r}

# set de datos
dat <- read.csv("barva.csv", header = T, sep = ',')
head(dat)

# primero hacemos un subset con las variables de interés
barva <- dat[c(8, 15:18, 29, 30)]
head(barva)

# cambiamos los nombres de las variables
names(barva) <- c("fecha","familia", "genero", "especie", "abund", "luna", "temp")
head(barva)
str(barva)

# cambiamos formato de variables
barva$fecha <- as.factor(barva$fecha)
barva$fecha <- as.POSIXlt(strptime(as.character(barva$fecha), "%d/%m/%Y"))
barva$fecha <- as.POSIXct(barva$fecha, origin = "1960/01/01", tz = "UTC")

# hacemos nueva columna para mes
barva$mes <- format(as.Date(barva$fecha), "%b")
barva$mes <- as.factor(barva$mes)
levels(barva$mes)

# ordenamos meses 
barva$mes <- factor(barva$mes,levels= c("Jan", "Feb", "Mar", "Apr", "May", "Jun", "Jul", "Aug"))
levels(barva$mes)

# hacemos nueva columna para año
barva$año <- format(as.Date(barva$fecha), "%Y")
barva$año <- as.factor(barva$año)
levels(barva$año)

# hacemos nueva columna con codigo de especie
barva$spp <- paste(substr(barva$genero, 1, 1), substr(barva$especie, 1, 3), sep = "")
barva$spp <- as.factor(barva$spp)
levels(barva$spp)

# arreglamos diferencia de codigos en variable luna
barva$luna <- as.factor(barva$luna)
levels(barva$luna)
levels(barva$luna) <- c("New", "NCres", "FQua", "WaxG", "Full", "WanG", "LQua", "OCres", "FQua",
                        "Full", "LQua", "New", "NCres", "OCres", "WanG", "WaxG")
levels(barva$luna)

# quitamos valores extraños de temperatura que no estan en base de datos original
barva <- subset(barva, barva$temp>7)
barva <- subset(barva, barva$temp<33)

# revisamos cambios
head(barva)
str(barva)

# generamos una nueva base que contenga riqueza de especies
library(plyr)
barva2 <- ddply(barva, .(año, mes, luna, temp), summarize,
                riqsp = length(unique(spp)))
head(barva2)

# ordenamos la base por año y mes
barva2 <- barva2[order(barva2$año, barva2$mes), ]
head(barva2)

```


## 4. Análisis de los datos

Ahora vamos a realizar una evaluación de los supuestos de la distribución de los datos

```{r}

# chequeamos distribucion de datos
hist(barva2$riqsp)
qqnorm(barva2$riqsp)

library(psych)
library(lme4)
library(sjPlot)
library(ggplot2)

pairs.panels(barva2, 
             method = "pearson",
             hist.col = "#00AFBB",
             density = T,
             ellipses = F)

```


Observamos que la riqueza de especies de mamíferos al ser un conteo, parece ajustarse a una distribución Poisson, además vemos que hay una relacion no lineal con temperatura.

Para determinar si un GAMM es más apropiado, vamos a realizar también un GLMM y determinaremos el modelo con mejor ajuste con el criterio de información de Akaike (AIC).


```{r}

## Modelos GLMM (con distribucion Poisson)

# Modelo nulo
m0 <- glmer(riqsp ~ 1 + (1 | año), data = barva2, family = poisson(link = "log"))
summary(m0)
plot(ranef(m0))

m1 <- glmer(riqsp ~ mes + luna + temp + (1 | año), data = barva2, family = poisson(link = "log"))
summary(m1)

p1 <- plot_model(m1, type = "re", title= "Efecto Aleatorio", colors = c("olivedrab2", "turquoise1"),
                   line.size = 1)+ xlab("Año") + theme_classic()
p1

AIC(m0, m1) #el valor de AIC de nuestro modelo debe ser menor al modelo nulo para ser 

library(blmeco)
dispersion_glmer(m1) #no hay sobredispersion (menor a 1.4)

## Modelos GAMM (con distribucion Poisson)
library(gamm4)

# Modelo nulo
mg0 <- gamm4(riqsp ~ 1, data = barva2, family = poisson(link = "log"),
              random = ~ (1 | año))

mg1 <- gamm4(riqsp ~ mes + luna + s(temp), data = barva2, family = poisson(link = "log"),
              random = ~ (1 | año))
summary(mg1$gam)

AIC(m1, mg0$mer, mg1$mer) #elegimos el modelo con menor valor de AIC ya que es el que mejor se ajusta a los datos

# Nos quedamos con el GAMM mg1

```


Ahora buscamos el mejor modelo:

```{r}

mg2 <- gamm4(riqsp ~ mes + s(temp), data = barva2, family = poisson(link = "log"),
              random = ~ (1 | año))
mg3 <- gamm4(riqsp ~ luna + s(temp), data = barva2, family = poisson(link = "log"),
              random = ~ (1 | año))
mg4 <- gamm4(riqsp ~ s(temp), data = barva2, family = poisson(link = "log"),
              random = ~ (1 | año))

AIC(mg1$mer, mg2$mer, mg3$mer, mg4$mer) # buscamos el valor más bajo AIC

# Elegimos el modelo 2 con mes y temperatura
summary(mg2$gam)

```


Por último, utilizando nuestro modelo mg2 realizamos predicciones de la riqueza de especies de mamíferos en el gradiente del volcán Barva estacionalmente por mes y tomando en cuenta la variación en la temperatura:

```{r}

## PREDICCIONES DEL MODELO mg2 CON MEJOR AJUSTE

# para la riqueza de especies de mamíferos en el Barva

pm1 <- plot_model(mg2$gam, type = "pred", terms = c("mes", "temp"), title= "", 
                   colors = c("turquoise1", "olivedrab2", "red3"), line.size = 1)+ 
  xlab("Mes") + ylab("Pred. Riqueza de especies")+ theme_classic()
pm1

pm2 <- plot_model(mg2$gam, type = "pred", terms = c("mes"), title= "", 
                   colors = c("turquoise1"), line.size = 1)+ 
  xlab("Mes") + ylab("Pred. Riqueza de especies")+ theme_classic()
pm2

pm3 <- plot_model(mg2$gam, type = "pred", terms = c("temp"), title= "", 
                   colors = c("turquoise1"), line.size = 1)+ 
  xlab("Temperatura") + ylab("Pred. Riqueza de especies")+ theme_classic()
pm3

```

